---
title: "R - básico"
author: "Marcel Ferreira"
data: today
format: html
lang: pt-BR
---

## Sobre esse documento

## 1. Introdução à Linguagem R

#### O que é R?

R é uma linguagem de programação e um ambiente de software livre para computação estatística e gráficos. Foi criado por Ross Ihaka e Robert Gentleman na Universidade de Auckland, Nova Zelândia, e é amplamente utilizado por estatísticos e cientistas de dados para análise de dados.

#### Por que usar R?

-   **Gratuito e de código aberto**: R é uma linguagem gratuita e de código aberto, o que significa que qualquer pessoa pode usá-la e contribuir para o seu desenvolvimento.

-   **Comunidade ativa**: A comunidade R é grande e ativa, proporcionando suporte através de fóruns, grupos de discussão e pacotes adicionais.

-   **Grande variedade de pacotes**: Existem milhares de pacotes disponíveis que estendem as funcionalidades do R, facilitando análises complexas e visualizações avançadas.

-   **Visualização de dados**: R é conhecido por suas poderosas capacidades de visualização de dados, especialmente com o pacote ggplot2.

### 2. Instalação do R e RStudio

#### Instalando o R

1.  Acesse o site do CRAN (Comprehensive R Archive Network).

    <https://cran.r-project.org/>

2.  Escolha o link de download apropriado para seu sistema operacional (Windows, macOS, Linux).

3.  Siga as instruções de instalação fornecidas pelo CRAN.

#### Instalando o RStudio

RStudio é um IDE (Integrated Development Environment) que facilita a utilização do R.

1.  Acesse o site do [RStudio](https://rstudio.com/).

2.  Baixe a versão gratuita do RStudio Desktop.

3.  Siga as instruções de instalação.

## 3. Conceitos Básicos do R

#### Interface do RStudio

-   **Console**: Onde você pode digitar e executar comandos R. Respostas imediatas são exibidas diretamente no console.

-   **Script Editor**: Permite escrever e salvar scripts R, que são conjuntos de comandos que podem ser executados em sequência.

-   **Environment/History**:

    -   **Environment**: Exibe os objetos (variáveis, dados, funções) criados durante a sessão.

    -   **History**: Mostra o histórico dos comandos que você digitou no console.

-   **Plots/Files/Packages/Help**:

    -   **Plots**: Onde gráficos gerados são exibidos.

    -   **Files**: Permite navegar pelos arquivos do seu sistema.

    -   **Packages**: Gerencia pacotes instalados.

    -   **Help**: Acessa a documentação e ajuda sobre funções e pacotes R.

#### Sintaxe Básica

-   **Variáveis**: Armazenam dados e são criadas usando o operador `<-`.

    ```{r}
    x <- 5 # Atribui o valor 5 à variável x

    y <- "Hello, R!" # Atribui a string "Hello, R!" à variável y 
    ```

-   **Funções**: Realizam operações em dados. Funções são chamadas pelo nome seguido de parênteses.

    ```{r}
    sum(1, 2, 3) # Retorna a soma dos números: 6 
    ```

-   **Vetores**: Sequências de elementos do mesmo tipo. Criados com a função `c()`.

    ```{r}
    numbers <- c(1, 2, 3, 4, 5) # Vetor de números 
    ```

-   **Tipos de Dados**:

    -   **Numéricos**: Números, incluindo inteiros e decimais.

        ```{r}
        a <- 10
        b <- 3.14 
        ```

    -   **Caracteres**: Sequências de texto.

        ```{r}
        name <- "R Language" 
        ```

    -   **Lógicos**: Valores verdadeiros (`TRUE`) ou falsos (`FALSE`).

        ```{r}
        flag <- TRUE 
        ```

    -   **Fatores**: Categorizam dados e armazenam como números inteiros com rótulos.

        ```{r}
        fruits <- factor(c("apple", "banana", "apple", "orange")) 
        ```

#### Estruturas de Dados

-   **Vetores**: Conjuntos de elementos do mesmo tipo.

    ```{r}
    vec <- c(1, 2, 3, 4, 5) 
    ```

-   **Matrizes**: Tabelas bidimensionais onde todos os elementos são do mesmo tipo.

    ```{r}
    matrix_data <- matrix(1:9, nrow = 3, ncol = 3) 
    ```

-   **Data Frames**: Tabelas bidimensionais onde as colunas podem conter diferentes tipos de dados.

    ```{r}
    df <- data.frame(   Name = c("Alice", "Bob", "Charlie"), Age = c(25, 30, 35),   Score = c(90, 85, 88) ) 
    ```

-   **Listas**: Coleções de elementos que podem ser de diferentes tipos.

    ```{r}
    lst <- list(   name = "John",   age = 25,   scores = c(85, 90, 95) ) 
    ```

#### Operações com Dados

-   **Acessar Elementos**: Usar colchetes `[]` para acessar elementos de vetores, matrizes e data frames.

    ```{r}
    vec[1]       # Primeiro elemento do vetor
    matrix_data[2, 3]  # Elemento na segunda linha, terceira coluna
    df$Name      # Coluna "Name" do data frame 
    ```

-   **Filtragem de Dados**: Selecionar subconjuntos de dados com base em condições.

    ```{r}
    subset(df, Age > 25) # Linhas onde a idade é maior que 25 
    ```

-   **Operações Aritméticas**: Operações matemáticas básicas com vetores.

    ```{r}
    vec + 2     # Adiciona 2 a cada elemento do vetor vec * 3     # Multiplica cada elemento do vetor por 3 
    ```

#### Exemplos Práticos

-   **Criar um vetor e calcular a média**:

    ```{r}
    scores <- c(85, 90, 88, 92, 87)
    mean(scores) # Calcula a média dos scores 
    ```

-   **Criar um data frame e visualizar os dados**:

    ```{r}
    students <- data.frame(Name = c("Alice", "Bob", "Charlie"),Age = c(25, 30, 35),   Score = c(90, 85, 88)) 

    head(students) # Mostra as primeiras linhas do data frame
    ```

### 4. Pacotes e Ajuda no R

#### O que são Pacotes?

Pacotes em R são coleções de funções, dados e documentação que estendem as capacidades básicas da linguagem. Eles são desenvolvidos pela comunidade e podem ser facilmente instalados e utilizados para uma variedade de tarefas, como manipulação de dados, modelagem estatística e visualização.

#### Instalando Pacotes

Para instalar pacotes, você pode usar a função `install.packages()`. Por exemplo, para instalar o pacote `ggplot2`, você usaria o seguinte comando:

```{r,eval=FALSE}
install.packages("ggplot2")
```

Esse comando baixa o pacote do CRAN (Comprehensive R Archive Network) e o instala em seu sistema.

#### Carregando Pacotes

Depois de instalar um pacote, você precisa carregá-lo em sua sessão de trabalho para usá-lo. Isso é feito com a função `library()`. Por exemplo, para carregar o `ggplot2`, você usaria:

```{r}
library(ggplot2)
```

Agora você pode usar todas as funções e dados fornecidos pelo `ggplot2`.

#### Atualizando Pacotes

Para manter os pacotes atualizados, você pode usar a função `update.packages()`. Isso garante que você esteja usando a versão mais recente dos pacotes instalados:

```{r,eval=FALSE}
update.packages()
```

#### Pacotes Populares

Aqui estão alguns pacotes populares e amplamente utilizados em R:

-   **ggplot2**: Para visualização de dados.

-   **dplyr**: Para manipulação de dados.

-   **tidyr**: Para arranjar e limpar dados.

-   **readr**: Para importação de dados.

-   **shiny**: Para construir aplicativos web interativos.

-   **caret**: Para aprendizado de máquina.

#### Obtendo Ajuda

R fornece várias maneiras de acessar ajuda e documentação:

-   **Função help()**: Para obter ajuda sobre uma função específica.

```{r}
help(mean) # Exibe a documentação da função mean
```

-   **Interrogação (?)**: Um atalho para a função `help()`.

```{r}
?mean # Exibe a documentação da função mean
```

-   **Help de Pacotes**: Para visualizar a documentação de um pacote inteiro.

```{r}
help(package = "ggplot2") # Exibe a documentação do pacote ggplot2
```

-   **Função example()**: Para ver exemplos de como usar uma função.

```{r}
example(mean) # Exibe exemplos de uso da função mean
```

-   **Função apropos()**: Para procurar funções com base em palavras-chave.

```{r}
apropos("plot") # Lista todas as funções que contêm "plot" no nome
```

-   **Vignette**: Alguns pacotes incluem tutoriais e exemplos mais detalhados chamados vignettes.

```{r}
vignette("ggplot2-specs") # Abre a vignette sobre especificações do ggplot2
vignette(package = "ggplot2") # Lista todas as vignettes disponíveis no pacote ggplot2

```

Infelizmente nem todos os pacotes possuem vignettes 😢.

#### Recursos Online

-   **R Documentation**: <https://www.rdocumentation.org/>

-   **Stack Overflow**: Um fórum popular onde você pode fazer perguntas e encontrar respostas sobre R.

-   **Comunidade R**: Muitos blogs, fóruns e grupos de discussão são dedicados a R e podem ser úteis para resolver dúvidas e aprender novas técnicas.

-   **IAs generativa**: Vocês pode (e deve) utilizar sistemas como ChatGTP ou Gemini para verificar e aprimorar seu código. Lembre-se apenas de estudar as soluções propostas;
